【裁判字號】    99,聲判,26
【裁判日期】    991015
【裁判案由】    聲請交付審判
【裁判全文】
臺灣士林地方法院刑事裁定              99年度聲判字第26號
聲 請 人
即告訴人  乙○○
代 理 人  莊函雯律師
被    告  甲○○
          丙○○
上列聲請人因告訴被告等犯詐欺取財案件，不服臺灣高等法院檢
察署檢察長駁回再議之處分（99年度上聲議字第2321號），聲請
交付審判，本院裁定如下：
    主  文
聲請駁回。
    理  由
一、按告訴人不服上級法院檢察署檢察長或檢察總長認再議為無
    理由而駁回之處分者，得於接受處分書後10日內委任律師提
    出理由狀，向該管第一審法院聲請交付審判。法院認為交付
    審判之聲請不合法或無理由者，應駁回之，刑事訴訟法第25
    8 條之1 第1 項、第258 條之3 第2 項前段，分別定有明文
    。本件聲請人乙○○以被告甲○○、丙○○等涉犯刑法第33
    9 條第1 項之詐欺取財罪，向臺灣士林地方法院檢察署檢察
    官提出告訴，經該署檢察官於民國99年2 月24日，以99年度
    偵字第2581號為不起訴處分後，聲請人不服聲請再議，嗣經
    臺灣高等法院檢察署檢察長認為再議無理由，以99年度上聲
    議字第2321號處分駁回，並於99年4 月9 日送達聲請人，有
    送達證書1 份附卷可證（見99年度偵字第2581號卷第14頁）
    。聲請人於收受上開駁回再議處分書後10日內，即99年4 月
    16日委任律師向本院聲請交付審判，有刑事聲請交付審判狀
    1 份在卷可稽，程序上並無不符，合先敘明。
二、聲請意旨略以：
  (一)被告甲○○向聲請人乙○○佯稱：聖穎公司經營之衛星定位
    防護系統、專用免持通訊系統等業務獲利甚豐，聲請人如購
    買該公司之股票，保證89年每股可獲利2 至3 元，次年每股
    可獲利5 元等語，有證人于洪華偵查中證述可佐，聖穎公司
    並非股票集中交易之上市上櫃公司，若被告甲○○未向聲請
    人佯稱保證獲利上情，聲請人豈可能一開始即以每股38元之
    高價購買聖穎公司20萬股股票？再者被告丙○○向聲請人諉
    稱聖穎公司擬現金增資，提出聖穎公司營運企劃書予聲請人
    ，提供該公司90年營業額可增加至10億元，營業毛利將增加
    至3 億元等不實財測訊息提供予聲請人，有聖穎公司營運企
    劃書在卷可佐，致始聲請人又於89年11月間、90年1 月間分
    別增資100 萬元、38萬元，約半年左右即共計取得聖穎公司
    338000股股票，已佔聖穎公司已發行股份2.18% ，惟就聖穎
    公司民國90年度股東臨時會議事錄觀之，聖穎公司於90年8
    月間已有2 個月即約於90年5 、6 月間已無法如期發放員工
    薪水，聖穎公司在聲請人向被告甲○○購買20萬股股票後不
    到一年就發生無法如期發放員工薪資之情況，可見聖穎公司
    之財務狀況早有問題，況該股東臨時會議事錄尚記載「聖穎
    公司不堪長期虧損」等文字，益徵被告甲○○向聲請人保證
    獲利之詞，顯係虛構，而使聲請人對於購買聖穎公司股票之
    基礎事實發生錯誤之認知，從而締結對價顯失均衡之股票買
    賣契約，自屬詐欺行為。
  (二)被告甲○○為被告丙○○之姐夫，是而被告丙○○所為證述
    之真實性並非無疑，本件聲請人已提出被告甲○○、丙○○
    之名片各一紙為證，且證人于洪華亦到庭證稱被告2 人有表
    示聖穎公司每年獲利之情形，原不起訴處分書竟採信被告丙○○所辯稱被告甲○○確實未參與聖穎公司經營運作等語，
    殊嫌率斷。
  (三)本件被告甲○○、丙○○如在聲請人評估是否購買聖穎公司
    股票以及是否現金增資時，所提供予聲請人之參考資料係真
    實無誤，則聲請人依該等資料評估後而為之決定，縱日後發
    生虧損，自屬單純之投資風險，惟本件被告甲○○、丙○○
    均未提出任何財務報表或財務預測數據可資認定所稱聖穎公
    司89年度及90年度之每股獲利為2 至3 元、5 元為真或假，
    原處分書就此部分顯有應調查之證據未予調查之違背法令。
    倘被告甲○○、丙○○二人係刻意提供誇大、不實之訊息予
    聲請人，致聲請人在接受不實訊息情形下而決定投資，則應
    屬締約詐欺。
  (四)聖穎公司縱於90年2 月27日與同致電子企業股份有限公司（
    下稱）簽訂合約共同開發車載通訊系統，由聖穎公司生產製
    造，並由同致公司負責銷售予裕隆、福特車廠云云，惟：
    該合約係於90年2 月27日始簽立，則89年度每股2 至3 元之
    獲利即已無從實現，足認告2 人有施用詐術之嫌。同致公
    司負責銷售予裕隆、福特車廠乙節，係屬計畫抑或業已簽約
    ，是否有足夠獲利而達成被告宣稱之利益，若為虛晃一招或
    獲利微不足道，均攸關聖穎公司之年度獲利能力，原處分書
    均未詳細說明，尚難以業已簽約即論斷獲利之實現。90年
    8 月8 日聖穎公司以不堪長期虧損為由授權董事會出售營業
    資產以解決財務狀況；90年2 月27日與同致公司簽約至90年
    8 月8 日僅5 月有餘，如真獲利前景大好，何以致需出售資
    產以解決長期虧損，足證聖穎公司與同致公司間之合約，尚
    不確實而有誇大誤導獲利能力之嫌。
  (五)被告丙○○於偵查中為被告甲○○脫罪，稱被甲○○僅是進
    來一下打招呼而已等語，其說詞則甚為矛盾，被告甲○○原
    否認認識聲請人，後經聲請人提出其簽收之支票及見面過程
    後，被告甲○○又辯稱伊只是公司人頭，若其僅真為公司人
    頭，大可將聲請人交付之760 萬元未指明受款人之支票交由
    聖穎公司會計直接兌現即可，何須兌現後再交予聖穎公司，
    此舉不符合會計制度，被告是否有將款項交予公司，原處分
    書未查，有未盡調查之事；次查證人于洪華於偵查已證稱被
    告甲○○當時確有在場向原告誆稱獲利等語，另查當時馬廷
    海並不在場，聲請人亦已陳報馬廷海可供傳喚之址，未見原
    檢察官傳訊調查，顯有疏失。
  (六)聖穎公司90年8 月通知股東因虧損而授權董事會處理公司，
    惟當時帳面上尚有固定資產與流動資產數仟萬元，被告丙○○為負責人、被告甲○○亦為副董事長卻從未告知上述資產
    是否已處理？如何處理？是否已變賣？變賣後之款項？不但
    從未告知股東，待股東至聖穎公司時已人去樓空，亦無從找
    人，此與被告原本以詐術誆稱獲利而邀人入股是否為一慣性
    之計畫，亦應詳細調查。綜上所述，聲請人對於本案檢察官
    所為駁回再議之聲請實有不服，爰依法於再議期間內聲請交
    付審判。
三、按法院認交付審判之聲請不合法或無理由者，應駁回之，刑
    事訴訟法第258 條之3 第2 項前段定有明文。次按，刑事訴
    訟法第258 條之1 規定告訴人得向法院聲請交付審判，係對
    於「檢察官不起訴或緩起訴裁量權」制衡之一種外部監督機
    制，法院僅就檢察官所為不起訴或緩起訴之處分是否正確加
    以審查，以防止檢察機關濫權，依此立法精神，同法第258
    條之3 第3 項規定法院審查聲請交付審判案件時「得為必要
    之調查」，其調查證據之範圍，自應以偵查中曾顯現之證據
    為限；而同法第260 條對於不起訴處分已確定或緩起訴處分
    期滿未經撤銷者得再行起訴之規定，其立法理由說明該條所
    謂不起訴處分已確定者，包括「聲請法院交付審判復經駁回
    者」之情形在內，是前述「得為必要之調查」，其調查證據
    範圍，更應以偵查中曾顯現之證據為限，不得就告訴人新提
    出之證據再為調查，亦不得蒐集偵查卷以外之證據，否則，
    將與刑事訴訟法第260 條之再行起訴規定，混淆不清，亦將
    使法院兼任檢察官而有回復「糾問制度」之虞；且法院裁定
    交付審判，即如同檢察官提起公訴使案件進入審判程序，是
    法院裁定交付審判之前提，必須偵查卷內所存證據已符合刑
    事訴訟法第251 條第1 項規定「足認被告有犯罪嫌疑」檢察
    官應提起公訴之情形，亦即該案件已經跨越起訴門檻，否則
    ，縱或法院對於檢察官所認定之基礎事實有不同判斷，但如
    該案件仍須另行蒐證偵查始能判斷應否交付審判者，因交付
    審判審查制度並無如同再議救濟制度得為發回原檢察官續行
    偵查之設計，法院仍應依同法第258 條之3 第2 項前段規定
    ，以聲請無理由裁定駁回。
四、經查：
  (一)按犯罪事實應依證據認定之，無證據不得認定犯罪事實，刑
    事訴訟法第154 條第2 項定有明文。次按認定犯罪事實所憑
    之證據，雖不以直接證據為限，間接證據亦包括在內；然而
    無論直接或間接證據，其為訴訟上之證明，須於通常一般之
    人均不致有所懷疑，而得確信其為真實之程度者，始得據為
    有罪之認定，倘其證明尚未達到此一程度，而有合理之懷疑
    存在時，即應為有利於被告之認定，更不必有何有利之證據
    ，最高法院30年上字第816 號判例、76年台上字第4986號判
    例意旨參照。再者，告訴人之告訴，係以使被告受刑事訴追
    為目的，是其陳述是否與事實相符，仍應調查其他證據以資
    審認，最高法院亦著有52年台上字第1300號判例可參。次按
    刑法第339 條第1 項詐欺取財罪之成立，以意圖為自己或第
    三人不法所有，以詐術使人將本人或第三人之物交付為要件
    ，所謂以詐術使人交付，必須被詐欺人因其詐術而陷於錯誤
    ，若其所用方法，不能認為詐術，亦不致使人陷於錯誤，即
    不構成該罪（最高法院著有46年臺上字第260 號判例可資參
    照）。從而，行為人如非自始基於不法取財之意圖，客觀上
    亦無施用詐術之行為，或並無損害發生，或所受損害非由欺
    罔行為陷於錯誤所致，均不得遽以詐欺罪相繩。蓋刑法詐欺
    取財罪之立法意旨，係以禁止於經濟行為中使用不當方法進
    而得利為規範目的，然經濟行為因其行為本質及類型，於交
    易領域中有其特有之行為特性，法律原則上固應保障交易之
    秩序，於具體案例中，亦應顧及當事人雙方為交易行為時，
    是否具有具體情事，足認交易當事人所為行為違背正當經濟
    秩序而應予制裁，否則，經濟行為本身原寓有不同程度之不
    確定性或交易風險，交易雙方本應自行估量其主、客觀情事
    及搜集相關資訊，以作為其判斷之參考。以借貸、承攬或投
    資行為為例，交易之當事人本應自行考量對方之資格、能力
    、信用，及交易內容之投資報酬率、資金風險等等因素，除
    有該當詐欺罪之具體情事外，非謂當事人之一方有無法依約
    履行之情形，即應成立詐欺罪，否則刑事詐欺責任與民事債
    務不履行責任將失其分際。
  (二)被告甲○○、丙○○於偵查中均否認有何聲請人指訴之詐欺
    犯行，被告甲○○辯稱：伊確實有收受告訴人乙○○簽發之
    上開支票，但伊僅係掛名聖穎公司副董事長，實際上並未參
    與公司決策，且公司的股票一律存放公司，全權委託公司處
    理，伊並不認識于洪華或聲請人乙○○，亦未與聲請人洽談
    股票買賣事宜，伊僅係代為收受上開支票，且收迄後隨即轉
    交公司處理等語；被告丙○○辯稱：聖穎公司最大股東是馬
    廷海及伊，馬廷海是香港人，而被告甲○○僅負責股務及會
    計部門，並沒有進行邀集投資之事宜，89年4 月聲請人因于
    洪華的介紹而表示欲投資，伊印象中被告甲○○並不在場，
    但伊與聲請人、于洪華洽談時，被告甲○○有無中途進來，
    伊已經記不清楚，當時東南亞只有聖穎公司有做衛星定位，
    伊僅係把預估獲利的數據給聲請人看，因為當時聖穎公司已
    經跟福特的協力廠商簽約，且已經進行零件採購及去福特車
    廠進行配裝及測試，前景看好，惟因90年福特公司車輛發生
    火燒車事件，福特公司經評估過後，取消訂單，才導致聖穎
    公司經營不善，伊並未詐欺聲請人等語。經查：
  １關於聲請人所指述被告2 人何人、何時對伊敘及聖穎公司之
    投資標的經營及獲利情形乙節，查聲請人先於警詢及偵查中
    係陳稱：當初係于洪華介紹被告甲○○及丙○○給伊認識，
    當場被告2 人均信誓旦旦對伊說聖穎公司接到福特或裕隆大
    訂單，當年每股可獲利2 至3 元，隔年保證有5 元等語（他
    字卷第33頁、第54頁參照）；惟於98年8 月20日刑事告訴狀
    卻改稱：『於89年4 、5 月，被告2 人在聖穎公司，其等推
    由被告甲○○向聲請人佯稱：「聖穎公司經營之衛星定位防
    護系統、專用免持通訊系統等業務獲利甚豐，聲請人如購買
    該公司股票，保證89年每股可獲利2 至3 元，次年可獲利5
    元」，「嗣又推由被告丙○○向聲請人諉稱該公司擬現金增
    資，提出營運企畫書稱預測90年度營業額可增置10元，營業
    毛利將增至3 億元」』（他字卷第63至64頁刑事告訴狀參照
    ），聲請人對於初始之際究係被告2 人同時抑或被告甲○○
    、丙○○各別於不同時間對其揚稱上開邀集投資、增資之事
    ，前後陳述不一，且參以證人于洪華於偵查中證述：當天伊
    、聲請人及被告2 人均在場，印象中他們由股價40至50元談
    起，記得被告甲○○、丙○○說每年有3 至5 元獲利，其他
    的伊不記得等語（他字卷第148 至149 頁參照），係當時被
    告2 人均提及投資獲利具體情形言，核與聲請人刑事告訴狀
    之狀載內容又不相一致。惟按聲請人係以訴究本件被告2 人
    詐欺為其提出告訴之目的，其忽而稱係被告2 人同時說投資
    獲利之事，忽而稱初始時先推由被告甲○○，後來增資之事
    復推由被告丙○○對其為之，是聲請人究係何人講述就聲請
    人所稱之具體邀集內容，其前後已有歧異陳述；且其刑事告
    訴狀載與證人于洪華證述又不一致，參以當時聲請人係證人
    于洪華帶至聖穎公司，證人于洪華與聲請人情誼屬舊識，是
    否有迴護聲請人以助其得以順利求償之情，容或有疑；準此
    ，則就聲請人所指被告甲○○於89年4 、5 月間有向聲請人
    陳述上開具體邀集投資之言詞，以及被告等人有述及前述之
    保證獲利之詞，以及證人于洪華之證述，尚屬有疑，難以遽
    信。況被告丙○○亦供（證）稱：與聲請人商談當天是伊找
    人投資，被告甲○○是股務室及會計部門的人，不可能到伊
    辦公室，但可能拿文件給伊時有進來，當時聖穎公司已準備
    要公開發行股票，因此所有部門的人會到場，被告甲○○可
    能有出來照面等語（他字卷第149 、184 頁參照），是縱聲
    請人於89年4 、5 月間在聖穎公司商談投資事宜時，當時被
    告甲○○確有在場聽聞，亦難認其有參與主導該次投資之細
    節，聲請人以被告甲○○有在場以及其持有被告甲○○之名
    片一紙，遽指被告甲○○與丙○○共謀詐騙，尚嫌速斷，且
    卷內尚無其他積極證據足資證明被告甲○○有參與招攬聲請
    人投資聖穎公司之事，原不起訴處分書同此之認定，並認無
    調查證人馬廷海之必要，並非毫無理由，難認違誤。
  ２聲請人於偵查中另證陳：760 萬元支票是89年6 月14日伊請
    公司會計拿給被告甲○○親簽等語（他字卷第54頁參照），
    顯見上開支票並非89年5 、6 月其第一次至聖穎公司商談時
    即交付被告甲○○，亦非聲請人事後親自交付被告甲○○，
    而被告甲○○亦並不否認有收受支票並簽名確認；況聲請人
    自陳有取得760 萬元股價相對之聖穎公司20萬股股票，則苟
    若被告甲○○未將上開760 萬元轉入聖穎公司，聲請人何有
    可能得取得上開20萬股股票？堪認被告甲○○於收受前述支
    票後即轉予聖穎公司兌現或入帳，原檢察官因認尚無調查支
    票是否由聖穎公司兌現之必要，並無違誤。
  ３聲請人於投資之前有先檢閱過聖穎公司訂單或締約意向書，
    看過相關資料，並且參觀過GPS 設備，經自己評估值得投資
    等情，業據聲請人於偵查中陳明無誤（他字第54頁參照），
    至增資部分，亦於同上刑事告訴狀陳明被告丙○○有提出聖
    穎公司營運計畫書一份予聲請人閱覽等語（他字第65頁參照
    ），綜觀上開營運計畫書，業已就聖穎公司之公司概況、營
    運概況、市場分析、經營計畫、研究計畫、售後服務、及財
    務計畫有詳盡說明，此有營運計畫書影本一份存卷可參（他
    字卷第69至95頁參照）。而被告丙○○於偵查中亦供陳當時
    係向聲請人說明是預估獲利3 至5 元，但投資的事情本來就
    沒有辦法作保證，當時因東南亞只有聖穎公司作GPS ，那是
    預估數年後發展可能的獲利等語明確（他字卷第184 頁參照
    ）。按投資事業之結果，本有賺亦有賠，無可能有保證獲利
    之情事，投資人必定承擔一定風險，此屬常情。而觀諸聲請
    人於89年6 月間先以每股38元之價格購得聖穎公司20萬股股
    票，又分於89年11月21日及90年1 月16日因增資共以138 萬
    元購買聖穎公司33萬8000股股票，換算結果，聲請人該次增
    資僅以每股10元之價格購買股票，此為聲請人自承在卷；而
    投資股票亦係有一定風險，股票之漲、跌，深受公司營運發
    展，而公司預期之發展或獲利等營運景況，則受市場景氣、
    對手競爭、產品供需等因素影響，就公司股票價格而言，當
    是以購買當時之供、需等條件，進而決定價格，並於事後公
    司營運獲利佳時之情況相比較，始能窺知當初投資是否獲利
    與否。聲請人由89年6 月至同年11月短短5 月間，所購得之
    股票成交價格由38元跌至10元，可知股價跌幅甚大，其發展
    前景是否遭挫並非毫無端倪可循，而對於導致股價劇跌之原
    因諸如市場供需、研發成果、投資風險、未來前景等情，聲
    請人更應審慎評估再決定是否挹資，惟經聲請人評估後猶願
    再度投入138 萬元資金，縱事後風險實現，核亦應在先前評
    估範疇內，聲請人雖謂係因被告丙○○以聖穎公司營運企劃
    書註明公司增資後，90年度營業額可增加至10億元，營業毛
    利將增加至3 億元為誘使其為繼續投資138 萬元云云，惟上
    開財務預測僅堪認係對於公司未來之期望，難認係屬保證獲
    利之承諾，業如上述，本件聲請人在投資聖穎公司股票前，
    既經事前評估過程，則對於研發產品之未來市場、發展前景
    、可能之投資報酬率及資金風險等可能影響股票價值之事項
    ，理應自行納入評估之範圍內，經理性判斷再予決定是否為
    投資行為，斷無可能僅以邀集人空口出言保證獲利及進而從
    事投資行為，是縱被告丙○○曾經於聲請人投資前告知聖穎
    公司翌年獲利可達3 至5 元，於聲請人增資前告知90年營業
    額可增加至10億元、營業毛利將增加至3 億元等語，充其量
    僅堪認係對於聖穎公司該未來營業情形及相關數據之預測與
    期望，斷無可能被認作保證獲利之承諾。
  ４況聖穎公司於90年2 月27日與同致公司簽訂合約共同開發車
    載通訊系統，由聖穎公司生展製造，並由同致公司負責銷售
    產品予裕隆、福特等車廠，有合作協議契約書一份存卷可參
    （他字卷第166 至168 頁參照），顯見聖穎公司有開發產品
    並由其他公司銷售一情並非虛捏。聲請意旨稱被告以誇大不
    實之言詞誘騙聲請人購買聖穎公司股票，次年公司營運即發
    生問題等語。然查，公司將有何獲利，均屬預期目標，實則
    公司營運、世界景氣、對手競爭、產品內容市場需求等，均
    對公司之未來產生極大之影響，尚不以此即謂被告詐欺，聲
    請購買者確係聖穎公司股票，聲請人亦未對此締約之基礎事
    實有錯誤之認知，就未上市公司股票價格，仍取決於供、需
    ，自不以事後公司之景況，而謂價格不當，或有詐欺情事。
    況本件初次購買及後續增資確有股票之交付，聲請人亦自承
    ，本件投資之前，亦有多次投資經驗之詞，惟衡之投資股票
    係具有一定風險性之理財行為，購買股票非必獲利，一般而
    言，投資風險與投資報酬係成正比，即投資風險愈低，則投
    資報酬愈低，投資報酬愈高，風險相對愈高，投資股票本無
    保證獲利之情，聲請人既具備為數甚多之投資經驗，依其通
    常社會經驗及商業知識，斷不可能相信買賣股票必定有絕對
    賺錢之事，此一投資風險常識，聲請人實難諉為不知，從而
    ，縱被告等事前有邀約投資之行為，亦難以事後聖穎公司經
    營不善，以致聲請人投資失利之事實，率爾認定被告等於邀
    約投資之初有何詐欺之犯行。至聲請人指稱聖穎公司事後資
    產之流動情形乙節，因係屬本件投資事件後發生之事，且涉
    及聲請交付審判調查證據範圍不得蒐集偵查卷以外之證據而
    有禁止回復「糾問制度」之限制，尚非本院可得調查之範圍
    ，併予敘明。
五、綜上所述，原不起訴處分書及駁回再議處分書既已調查說明
    ，認為被告2 人等被訴違犯詐欺取財罪並無積極證據證明被
    告犯罪，其犯罪嫌疑不足，依刑事訴訟法第252 條第10款規
    定，原檢察官及臺灣高等法院檢察署檢察長分別予以不起訴
    處分及駁回再議之聲請，對照卷內資料，於法並無違誤。本
    件聲請交付審判意旨仍執前詞，對於原處分加以指摘求予審
    判，非有理由，應予駁回。
六、依刑事訴訟法第258 條之3 第2 項前段，裁定如主文。
中    華    民    國    99    年    10    月    15    日
                  刑事第五庭審判長法  官  林秀鳳
                                  法  官  鄭光婷
                                  法  官  吳維雅
以上正本證明與原本無異。
本件不得抗告。
                                  書記官  劉育君
中    華    民    國    99    年    10    月    15    日

司法院資訊處製作；財團法人民間司法改革基金會備份。
